【裁判字號】    97,台上,511
【裁判日期】    970320
【裁判案由】    返還股票
【裁判全文】
最高法院民事判決              九十七年度台上字第五一一號
上  訴  人  甲○○
訴訟代理人  陳德峰律師
            謝志明律師
被 上訴 人  乙  ○
訴訟代理人  蘇錦霞律師
上列當事人間請求返還股票事件，上訴人對於中華民國九十六年
十一月十三日台灣高等法院第二審判決（九十六年度上字第一二
二號），提起上訴，本院判決如下：
    主  文
原判決廢棄，發回台灣高等法院。
    理  由
本件上訴人主張：伊於民國九十四年二月二日遺失台灣半導體股
份有限公司編號八七－NF－0000000－0、股數十萬股、
編號八七－NF－0000000－0、股數十萬股、編號八七－
NF－0000000－0、股數十萬股等之股票各一張（下稱系
爭股票），並於同年三月十八日經台灣台北地方法院（下稱台北
地院）裁定准予公示催告。在公示催告期間，被上訴人竟持系爭
股票向原審法院為申報權利。因被上訴人係無權占有系爭股票等
情，依民法第七百六十七條之規定，求為命被上訴人返還系爭股
票之判決。
被上訴人則以：系爭股票係經由上訴人背書轉讓而取得，伊並非
無權占有等語，資為抗辯。
原審維持第一審所為上訴人敗訴之判決，駁回其上訴，無非以：
上訴人主張伊所有系爭股票遺失，向台北地院聲請公示催告，經
原審法院於同年三月十八日裁定准為公示催告之事實，業經調閱
該法院九十四年度催字第九八○號公示催告卷查明屬實。惟系爭
股票應由所有人持有為常態，上訴人主張其股票遺失，即屬變態
之事實，應由上訴人就此變態之事實負舉證責任，而上訴人此項
主張並無可取。且股票為有價證券，得為質權之標的，其以無記
名式股票設定質權者，因股票之交付而生質權之效力，其以記名
式股票設定質權者，除交付股票外，並應依背書方法為之。本件
被上訴人持有系爭股票，且該系爭股票均經上訴人於股票出讓人
處蓋原留於發行公司之印鑑等情，為上訴人所不爭，並有被上訴
人所提出業經上訴人蓋妥「原留印鑑」之「股票轉讓過戶聲請書
」及「證券交易一般代徵稅額繳款書」可稽，益徵被上訴人並非
無權占有系爭股票。上訴人並無證據證明被上訴人非善意持有，
自為合法之持有人。從而，上訴人主張本於民法第七百六十七條
之規定，請求被上訴人返還系爭股票，為無理由，不應准許等詞
，為其判斷之基礎。
按記名股票為要因證券，記名股票之轉讓必有其原因。又占有人
雖推定以所有意思，善意、和平及公然占有，民法第九百四十三
條第一項定有明文。惟他人如能提出反證，證明自己有占有之權
源，占有人為推翻該反證，自仍須舉證，此乃舉證責任分配原則
所當然。系爭股票為記名股票，本件上訴人為系爭股票之所有人
，因遺失向台北地院聲請公示催告，為原審認定之事實，並有該
股票三張附卷可稽。則上訴人已證明其為系爭股票之所有人，而
推翻法律之規定，被上訴人就其主張對系爭股票有占有之合法正
當權源，即應負舉證責任。系爭股票雖經上訴人背書，然僅為空
白背書，並未載明受讓人之姓名（見原審卷二十頁至二十三頁）
，無從憑以認定被上訴人為上訴人所轉讓之對象。且被上訴人就
其取得系爭股票之原因，或謂：系爭股票係伊與訴外人楊振霆合
買股票，由該訴外人交與伊供擔保（見一審卷二十六頁、原審卷
五十一頁），或謂：是第三人來借款，拿來質押擔保，系爭股票
由上訴人直接交付（見原審卷三○頁反面），或謂：系爭股票是
上訴人親自交給伊（見原審卷四十三頁）各等語，前後不一，其
陳述顯有不明暸之處，原審審判長未依民事訴訟法第一百九十九
條第二項之規定行使闡明權，令其敘明究竟事實為何，俾憑調查
所得之證據判斷其取得系爭股票是否有合法正當之原因。乃率以
系爭股票出讓人處蓋有上訴人之印鑑，即認為被上訴人並非無權
占有系爭股票，並進而謂上訴人無證據證明被上訴人非善意持有
，自為合法之持有人云云，而為不利於上訴人之判決，殊嫌速斷
。上訴論旨，指摘原判決不當，求予廢棄，非無理由。
據上論結，本件上訴為有理由。依民事訴訟法第四百七十七條第
一項、第四百七十八條第二項，判決如主文。
中    華    民    國  九十七  年    三    月   二十   日
                      最高法院民事第六庭
                          審判長法官  朱  建  男
                                法官  顏  南  全
                                法官  林  大  洋
                                法官  鄭  傑  夫
                                法官  蘇  清  恭
      本件正本證明與原本無異
                                      書  記  官
中    華    民    國  九十七  年    三    月  三十一  日
                                                Ａ


司法院資訊處製作；財團法人民間司法改革基金會備份。
